【裁判字號】    92,簡上,200
【裁判日期】    921126
【裁判案由】    清償債務
【裁判全文】
臺灣板橋地方法院民事判決    九十二年度簡上字第二○○號
    上  訴  人  正大聯合會計師事務所
    法定代理人  丙○
    訴訟代理人  乙○○
    被上訴人    豐雅企業股份有限公司
    法定代理人  甲○○
    訴訟代理人  楊鈞國律師
                楊惠琳律師
                陳宜君律師
右當事人間請求清償債務事件，上訴人對於中華民國九十二年六月九日臺灣板橋地方
法院板橋簡易庭九十一年度板簡字第一二三號第一審判決提起上訴，於民國九十二年
十一月十二日言詞辯論終結，本院判決如左：
    主  文
上訴駁回。
第二審訴訟費用由上訴人負擔。
    事  實
甲、上訴人方面：
一、聲明：求為判決
（一）原判決廢棄。
（二）被上訴人應給付上訴人新台幣（下同）二十一萬元，及自支付命令送達翌日起
      至清償日止，按年息百分之五計算之利息。
二、陳述：除與原宣示判決筆錄記載相同者，茲引用之外，補稱：
（一）依兩造所不爭執之委任契約書之首記載「茲委任正大聯合會計師事務所依左列
      條款授權指定會計師辦理」。訴外人許伯彥既係上訴人指定承辦被上訴人委辦
      事項之簽證會計師，即與該委任契約書第七條所定「委託權：受任人基於承辦
      委任事項之必要，得委託第三人承辦或協辦，被複委任人亦受同前條之約，束
      委任人亦不另支付公費。」相符。且委任書之末尾說明「受任人正大聯合會計
      師事務所許伯彥律師」，此之許伯彥僅就該案代表上訴人出面簽約之人，故真
      正當事人為上訴人，地址及電話亦均以上訴人資料為主，非以許伯彥為主，故
      委任契約存於兩造間並無疑義。參以
    (1)訴外人許伯彥歷年接受上訴人複委託對被上訴人所為簽證事務，均以簽呈向上
      訴人請領報酬。許伯彥並執此向上訴人提起給付本案報酬之訴訟。
    (2)被上訴人歷年均收取上訴人之收款通知及收款收據而開立抬頭為上訴人之支票
      交上訴人兌現領帳。本件委任報酬雖未按照上訴人之收款通知開立支票，然支
      票抬頭亦有寫明「正大聯合會計師事務所」再加上許伯彥。
    (3)歷年及本案被上訴人依所得稅法於給付執行業務報酬代扣繳所得稅，依規定向
      主管機關申報扣繳憑單時，所得人均依所得稅法第八十九條第二項規定填寫為
      「正大聯合會計師事務所」。
    (4)另許伯彥與本件判決之結果具利害關係，故其證詞並無可採之處。
    (5)又許伯彥自民國八十七年七月一日起正式與上訴人合併，於八十七年八月十二
      日與上訴人當時二十七位合夥人簽立約定書，約定合併後名稱仍為上訴人，所
      有許伯彥引介至上訴人事務所之客戶，公開發行公司雙簽部分，須由上訴人指
      派會計師協同簽證外，其餘財稅報告簽證，均由許伯彥擔任，許伯彥則按其淨
      業務收入之一定比例向上訴人請領酬勞。約定書中既載「引介」見許伯彥加入
      上訴人後，將其以前客戶引介成為上訴人客戶，前三年以抽成方式計酬，而於
      八十七年十一月一日再依民法第六百九十一條規定取得全體合夥人同意，成為
      民法第六百七十七條第三項合夥人身份，並據此向主管機關登錄而取得以上訴
      人事務所名義對外執業之資格。故許伯彥應以上訴人名義接受客戶之委任，其
      所執行業務均屬上訴人合夥業務之一部。
（二）關於本件委任報酬請求之金額：
      被上訴人委任上訴人為稅務報表查核簽證及財務報表查核簽證（下簡稱稅簽、
      財簽）已有三年，八十九年度之簽證費與八十八年度同，其中財簽為十萬五千
      元，稅簽為十萬五千元，依許伯彥所提出公作單既載稅簽全部完成，財簽已完
      成至工作底稿及報告書覆核。依委任契約第五條約定，被上訴人（委任人）因
      條件欠缺或不接受上訴人（受任人）的查核調整意見，致上訴人中途停頓或無
      法作公平詳實之查核簽證，尚且視為受任事項辦理終結，仍應按約定酬金及代
      墊費用金額照付，則被上訴人於上訴人已進行辦理委任事項完成之後，片面毀
      約。另委任他人辦理，較之上述情形嚴重，依舉輕明重之法則，應視為受任事
      項辦理終結，被上訴人自應依約給付酬金。
（三）另許伯彥於九十年六月五日離開上訴人事務所，隨於次日成立大中國際聯合會
      計師事務所，上訴人知悉後，即委託律師發函通知被上訴人請勿將委任報酬支
      付予許伯彥，應直接交由上訴人領取，並告知許伯彥已離開事務所之情，是以
      被上訴人已然明知不得將委任報酬交付許伯彥，縱有交付亦不生清償效力。
三、證據：除援用第一審所提證據外，補提退夥算會議紀錄一份、許伯彥九十年度所
          得稅申報書一份、財政部證券暨期貨管理委員會函一份、簽呈一份、工作
          單一份；並聲請調閱八十七至九十年度被上訴人給付執行業務者之扣繳憑
          單。
乙、被上訴人方面：
一、聲明：求為判決如主文所示。
二、陳述：除與原宣示判決筆錄記載相同者，茲引用之外，補稱：
（一）依兩造所不爭委任合約書係載「茲委任正大聯合會計師事務所依左列條款授權
      指定會計師辦理：：」等語以觀，被上訴人委任者應為上訴人授權指定之會計
      師，而非上訴人。蓋
    (1)系爭委任書上並無上訴人授權訴外人許伯彥為代理人之文義，上訴人亦從未以
      書面口頭告知授權許伯彥代理其為意思表示，是以上訴人指許伯彥係以上訴人
      代理人身份，應屬無據。甚以委任書上僅許伯彥個人用印，並無上訴人事務所
      或負責人丙○之印文，益徵被上訴人及許伯彥之真意，受任人應為許伯彥個人
      ，而非上訴人。
    (2)關於上訴人所提出許伯彥會計師歷年請領報酬之簽呈，及上訴人出具被上訴人
      之收據，及相關扣繳憑單等，乃涉上訴人內部行政程序或稅法上之行政管理程
      序事項，與系爭委任契約是否存在於兩造間，並無直接關連。
    (3)再者，依上訴人所提出許伯彥與上訴人間契約書之記載，於九十年七月一日前
      許伯彥並非合夥人，其與上訴人間關係應僅係合併執業性質，以達資源共享、
      技術交流之目的，此由許伯彥並不負擔事務所實際盈虧，保有原有客戶，按件
      支領固定比率報酬可知。並得由上訴人於另案中主張許伯彥非上訴人合夥會計
      師可明。
    (4)況縱認許伯彥為上訴人事務所合夥人，亦一束喪失以個人身份與他人締約之權
      利能力。
（二）本件上訴人請求之費用包含被上訴人公司八十九年度財簽及稅簽各十萬五千元
      ，合計二十一萬元。其中二萬一千元（財簽及稅簽各一萬零五百元）部分，被
      上訴人為扣繳義務人，已代為繳納，故縱系爭委任契約存於兩造間，此部分金
      額亦應予扣除。遑論依上訴人所提出工作單所示，其中財務簽證部分，僅完成
      至「報告書覆核」，尚未完成「報告書簽署」，故關於財簽報酬之請求，亦因
      工作未完成而乏所據。實則被上訴人八十九年度財簽，係完成於九十年四月十
      二日，財簽部分乃訴外人許伯彥於九十年六月五日退出上訴人事務所後，以另
      成立之大中國際聯合會計師事務所執業會計師名義完成，此部分被上訴人另與
      許伯彥締有委任契約，是以許伯彥係本於另紙契約關係完成財簽工作（許伯彥
      亦未將此部分報酬列入與上訴人結算範圍），故財簽工作之完成與系爭委任契
      約並無關聯。
（三）再者，本件被上訴人確係依委任簽證會計師許伯彥之指示，交付系爭稅簽委任
      報酬支票，並經領兌清償，而取得收據。至訴外人許伯彥與上訴人間，應如何
      結算，乃屬彼等內部問題，不因執此牽連被上訴人，況彼等合作契約中並未提
      及許伯彥不得向客戶收取委任報酬。即縱退步言，認許伯彥係上訴人事務所之
      合夥人，系爭委任契約存在於兩造間，依民法第六百七十一條第三項規定，合
      夥事務，得由有執行權之各合夥人單獨行之，客戶收取報酬既屬通常事務，自
      得由簽證會計師自行向客戶收取。且依民法第六百七十九條規定，合夥人被委
      任執行合夥事務者，在執行合夥事務範圍內，對於第三人，為合夥人之代表，
      是被上訴人向許伯彥清償，其效力自及於上訴人。
三、證據：除援用第一審所提證據外，補提申報助理人員變更登記表四十四紙、起訴
    狀及答辯狀節本各一份、八十九年稅簽收據一紙為證。
    理  由
一、本件上訴人起訴主張：被上訴人簽署委任書委任上訴人辦理八十九年度稅簽及財
    簽，上訴人已依債之本旨履行完成稅簽工作，財簽部分則亦完成至工作底稿及報
    告書覆核。關於財簽部分，既係被上訴人於上訴人已進行辦理委任事項完成之後
    ，片面毀約，另委任他人辦理，情節較委任契約第五條所載事實嚴重，按舉輕明
    重之法則，應視為受任財簽事項辦理亦已終結。惟被上訴人迄未給付公費二十一
    萬元，爰依兩造間委任契約約定，請求被上訴人給付上開金額及法定遲延利息等
    語。被上訴人則以：其係委任訴外人許伯彥為其處理事務，而訴外人許伯彥與上
    訴人間並非合夥關係，其已依訴外人許伯彥之指示簽發支票交予訴外人許伯彥，
    報酬業已清償，兩造間並無委任關係存在，上訴人請求其給付報酬並無理由等語
    ，資為抗辯。
二、查兩造就本件訴訟所生之爭執，業於本院九十二年八月二十五日準備程序達成爭
    點協議，對於上訴人法定代理人為丙○一節，不再爭執，協議本件訴訟所餘爭點
    為(1)兩造間就「被上訴人八十九年度財簽及稅簽」事務是否存有委任契約關係？
    (2)委任事務是否完成（由何人完成）？(3)被上訴人因前開事務所支付報酬，是否
    已生清償之效力？，是本院就本件所為之判斷，即以兩造合意之爭點並其有關部
    分為論斷。
三、按當事人主張有利於己之事實者，就其事實有舉證之責任，民事訴訟法第二百七
    十七條前段定有明文。復按民事訴訟如係由原告主張權利者，應先由原告負舉證
    之責，若原告先不能舉證，以證實自己主張之事實為真實，則被告就其抗辯事實
    即令不能舉證，或其所舉證據尚有疵累，亦應駁回原告之請求（最高法院十七年
    上字第九一七號判例要旨參照）。經查：
  (1)上訴人主張兩造間訂有系爭委任契約一節，無非以：依兩造所不爭執之委任契約
    書之首記載「茲委任正大聯合會計師事務所依左列條款授權指定會計師辦理」。
    訴外人許伯彥既係上訴人指定承辦被上訴人委辦事項之簽證會計師，即與該委任
    契約書第七條所定「委託權：受任人基於承辦委任事項之必要，得委託第三人承
    辦或協辦，被複委任人亦受同前條之約束，委任人亦不另支付公費。」相符。且
    委任書之末尾說明「受任人正大聯合會計師事務所許伯彥律師」，此之許伯彥僅
    就該案代表上訴人出面簽約之人，故真正當事人為上訴人，地址及電話亦均以上
    訴人資料為主，非以許伯彥為主，故委任契約存於兩造間並無疑義。且由訴外人
    許伯彥歷年接受上訴人複委託對被上訴人所為簽證事務，均以簽呈向上訴人請領
    報酬。許伯彥並執此向上訴人提起給付本案報酬之訴訟；被上訴人歷年均收取上
    訴人之收款通知及收款收據而開立抬頭為上訴人之支票交上訴人兌現領帳。本件
    委任報酬雖未按照上訴人之收款通知開立支票，然支票抬頭亦有寫明「正大聯合
    會計師事務所」再加上許伯彥；歷年及本案被上訴人依所得稅法於給付執行業務
    報酬代扣繳所得稅，依規定向主管機關申報扣繳憑單時，所得人均依所得稅法第
    八十九條第二項規定填寫為「正大聯合會計師事務所」；又許伯彥自八十七年七
    月一日起正式與上訴人合併，於八十七年八月十二日與上訴人當時二十七位合夥
    人簽立約定書，約定合併後名稱仍為上訴人，所有許伯彥引介至上訴人事務所之
    客戶，公開發行公司雙簽部分，須由上訴人指派會計師協同簽證外，其餘財稅報
    告簽證，均由許伯彥擔任，許伯彥則按其淨業務收入之一定比例向上訴人請領酬
    勞。約定書中既載「引介」見許伯彥加入上訴人後，將其以前客戶引介成為上訴
    人客戶，前三年以抽成方式計酬，而於八十七年十一月一日再依民法第六百九十
    一條規定取得全體合夥人同意，成為民法第六百七十七條第三項合夥人身份，並
    據此向主管機關登錄而取得以上訴人事務所名義對外執業之資格。故許伯彥應以
    上訴人名義接受客戶之委任，其所執行業務均屬上訴人合夥業務之一部等情為據
    ；並提出委任書二份、合併約定書一份、合夥同意書二份、登錄資料、簽呈、起
    訴狀、支票正反面影本各一份、扣繳憑單分配表五紙為證。
  (2)經本院核閱二造均不爭執形式上真正之被上訴人關於其公司八十九年財簽及稅簽
    簽訂之委任契約（即上證二第一、二頁，其中第二頁非本件之委任契約，僅制式
    之格式相符，附此敘明），關於第一頁委任書之首係載「茲委任正大聯合會計師
    事務所許伯彥會計師為本公司八十九年度：：案件代理人」，未尾則載「受任人
    許伯彥會計師」；第二項委任書之首則載「茲委任正大聯合會計師事務所依左列
    條款授權指定會計師辦理」等字樣，而觀諸該契約末簽署人欄中之受任人欄亦僅
    載「正大聯合會計師事務所  許伯彥會計師」。兩份委任契約受任人欄均僅蓋有
    許伯彥個人之私章，許伯彥既未表明為以上訴人代理人身份締約，契約上亦未見
    上訴人及其代表人丙○具名，是就前開二紙系爭委任契約形式上觀之，系爭委任
    契約之受任人應均應解為係任職於上訴人事務所之許伯彥，而非上訴人。至事務
    所之地址及電話等之記載，乃肇於許伯彥於締約時既仍以正大聯合會計師事務所
    執業會計師名義對外執行業務（此部分為法令為行政管制限制會計師簽證記載其
    聯合事務所名稱、地址、電話，詳後述），則以事務所之住址及電話為連絡方式
    ，自符常情，無得執此即推斷上訴人為受任人。
  (3)蓋按會計師應向省（市）主管機關申請登錄，方得開業；會計師應在公私機構擔
    任會計職務，或在會計師事務所擔任助理人員二年以上，方得登錄；會計師登錄
    規則，由中央主管機關定之；會計師得單獨開業，設立會計師事務所，執行業務
    ，或由兩個以上開業會計師組織聯合會計師事務所，共同執行業務，並以其登錄
    開業之省（市）為其執行業務之區域；公開發行公司之財務報告，應由聯合會計
    師事務所開業之會計師二人以上共同簽證；：：查核簽證所出具之查核報告，應
    載明聯合會計師事務名稱、地址、電話號碼、本會核准文號、簽證會計師姓名、
    簽章及年月日，會計師法第九條第一、二、四項、第十條第一項前段，會計師辦
    理公開發行公司財務報告查核簽證核准準則第二條、核簽證核准準則第六條第二
    項分別定有明文。是以，會計師執業時是否須由聯合事務所具名，要屬行政管制
    之事項，與私法上委任契約當事人之認定無涉。即會計師加入聯合會計師事務所
    後，並不喪失以個人締約之權利能力及行為能力，仍得本於契約自由原則以會計
    師個人名義與客戶締約，至於締約後如何履行委任事項，則繫諸會計師與事務所
    內部約定（即倘依會計師與事務所內部分約定，許其以事務所名義執行委任事務
    ，或未必陷於給付不能。遑論受任人是否給付不能，與契約成立間，亦屬二事。
    故會計師個人與他人所訂立之財簽、稅簽委任契約並不因此而當然無效），上訴
    人指非以事務所名義締約即有無法履行委任事務之情，故事務所定為契約受任人
    一節，應有邏輯推理上之謬誤，而無可採。
  (4)又訴外人許伯彥於原審九十二年五月二十六日言詞辯論到庭證稱：被上訴人是伊
    個人客戶，伊到那個事務所客戶都會跟著伊，關於本件委任事務，稅簽部分已完
    成，財簽部分則未完成等語。核與卷附八十九年簽證工作單相符（記載引介人員
    許伯彥；稅簽完成，財簽完成至報告覆核，尚未完成報告簽署），是參酌許伯彥
    之證詞僅得為訴外人許伯彥係以個人身分與被上訴人訂立系爭委任契約，而為系
    爭契約之受任人之推認，難為上訴人為契約當事人之推認。
  (5)再依上訴人所提出其與許伯彥簽署之約定書以觀：於九十年七月一日以前，許伯
    彥僅按件支領報酬，對於上訴人任何債務均不負連帶責任（第三、四條）；乙方
    （即許伯彥）客戶指所有由乙方引介或客戶自行旨定由乙方服務之客戶，餘為甲
    方（即上訴人）客戶（第二條）；有關甲乙雙方綜合所得稅，應依法各自負擔，
    並同意依各方作最佳安排（第九條）；業務執行悉由甲乙雙方本於「資源共享、
    技術交流」原則，作最有效率及效果之安排處理，其處理原則：：所有乙方引介
    至事務所的客戶，除公開發行公司雙簽部分，需由甲方指派會計師協同簽證外，
    其餘財稅報告簽證，均由乙方擔任，互簽部分雙方同意不另計費。乙方八十六年
    度以前承辦業務，若需補正時，甲方同意協助處理（第十條第三、五項）；甲乙
    雙方基於理念及初期合併執業方式，共立本契約書，惟若無法共續發展時，一方
    需於每年五月底前以書面告知他方，並依下列原則處理：各方客戶服務權及其
    業務資料悉為各方所有，由各方自行決定處理方式，不得以任何方式妨或留難。
    公開發行公司底稿由主簽會計師負責保管：：（第十一條第一、二項）等情。
    訴外人許伯彥於九十年七月一日以前，與上訴人間之關係，性質應較近聯合執業
    ，而非合夥。至上訴人基於法令限制，提出合夥契約書，以合夥方式向主管機關
    核備一節（此部分有上訴人函、合夥同意書、合夥契約書、台北市政府財政局函
    各一份附於原審卷第三百十三頁至三百二十一頁及第三百二十八頁可查），既與
    當事人內部實際之約定不符，乃通謀虛偽意思表示，依民法第八十七條規定，其
    意思表示無效，並適用關於隱藏他項法律行為之規定，則上訴人得否執此無效意
    思表示對抗第三人已非無疑。況查上訴人及許伯彥乃基於配合向主管機關核備之
    組織形態（即合夥），是以出現上訴人所主張之：訴外人許伯彥歷年接受上訴人
    複委託對被上訴人所為簽證事務，均以簽呈向上訴人請領報酬；被上訴人歷年均
    收取上訴人之收款通知及收款收據而開立抬頭為上訴人之支票交上訴人兌現領帳
    ；歷年及本案被上訴人依所得稅法於給付執行業務報酬代扣繳所得稅，依規定向
    主管機關申報扣繳憑單時，所得人均依所得稅法第八十九條第二項規定填寫為「
    正大聯合會計師事務所」等情（此部分為被上訴人所不爭執，是無再調閱八十七
    至九十年度被上訴人給付執行業務者之扣繳憑單之必要，附此敘明。），與許伯
    彥於另案之供述相符（有調解程序筆錄一紙附於原審卷第七十六至八十頁），並
    符上訴人與許伯彥前開約定。反之委任報酬如何支付、稅捐如何扣繳，甚而許伯
    彥與上訴人間之其他約定（包含客戶引介、報酬分配等），事涉彼等內部間問題
    ，而與何人為委任契約之當事人並無必然關係，是以上訴人執此主張其為系爭委
    任契約之當事人，亦無可採。
四、綜上所述，本件上訴人所舉之證據均不足證明其主張兩造間存有委任契約之有利
    事實，從而，其依委任關係，訴請被上訴人給付報酬二十一萬元及法定遲延利息
    ，即屬無據。原審為上訴人敗訴之判決，認事用法並無違誤，上訴意旨指摘原判
    決不當，求予廢棄改判，為無理由，應駁回其上訴。
五、本件判決基礎已臻明確，兩造其餘之攻擊防禦方法及訴訟資料經本院斟酌後，核
    與判決不生影響，無一一論述之必要，併予敘明。
據上論結，本件上訴為無理由，依民事訴訟法第四百三十六條之一第三項、第四百四
十九條第一項、第七十八條，判決如主文。
中      華      民      國    九十二    年    十一    月    二十六  日
                                    臺灣板橋地方法院民事第一庭
~B審判長法官  許瑞助
~B      法官  許瑞東
~B      法官  黃信滿
右正本證明與原本無異
不得上訴
中      華      民      國    九十二    年    十一    月    二十六  日
~B      法院書記官  吳美瑤


司法院資訊處製作；財團法人民間司法改革基金會備份。
